臺灣臺北地方法院民事判決　　　　　　100年度勞訴字第139號
原　　　告　林明旺
訴訟代理人　林鴻文律師
被　　　告　歐艾斯公寓大廈管理維護股份有限公司
法定代理人　許一鳴
訴訟代理人　張立業律師
複代 理 人　王世豪律師
　　　　　　林家弘
上列當事人間請求給付退休金差額等事件，本院於民國100 年10
月20日言詞辯論終結，判決如下：
    主  文
原告之訴及假執行之聲請均駁回。
訴訟費用由原告負擔。
    事實及理由
壹、程序方面
    按當事人喪失訴訟能力或法定代理人死亡或其代理權消滅者
    ，訴訟程序在有法定代理人或取得訴訟能力之本人，承受其
    訴訟以前當然停止，民事訴訟法第170 條有明文規定，復按
    第168 條至第172 條及前條所定之承受訴訟人，於得為承受
    時，應即為承受之聲明。他造當事人，亦得聲明承受訴訟，
    同法第175 條亦規定甚詳。經查，被告之法定代理人陳奮禎
    已於起訴後本院審理期間變更為許一鳴，並聲明承受訴訟，
    此有其聲請狀（見本院卷第15頁）在卷可稽，經核與前開規
    定相符，應予准許，合先敘明。
貳、實體方面
一、原告起訴主張：
    原告自民國85年7 月8 日起至99年8 月16日任職於被告公司
    ，而原告於86年5 月1 日即適用勞動基準法。原告於99年8
    月16日獲准退休後，被告應給付原告之退休金基數應為17個
    基數。被告核發退休金時，未將原告月薪中屬固定且經常性
    給與之交通津貼新臺幣（下同）10,000元、外調津貼9,000
    元，房屋津貼15,000元列入平均工資計算退休金，致原告所
    受領之退休金短少578,000 元，是被告應將給付原告每月之
    固定經常性給與津貼列入工資計算退休金。為此，爰依勞動
    基準法第55條規定，提起本件訴訟，並聲明：(一)被告應給付
    原告578,000 元及自訴狀繕本送達之翌日起至清償日止，按
    年息5 ％計算之利息。(二)原告願供擔保請准宣告假執行。
二、被告則以：
    被告為47年11月15日生，於85年7 月8 日到職，被告係於86
    年5 月1 日起適用勞動基準法，是於99年8 月16日原告提出
    申請時，並不符合勞動基準法第53條第1 項各款所規定自請
    退休之要件，故本件本質上並非給付退休金之差額。本件原
    告要求被告提前為其辦理退休，被告考量原告雖不符合勞動
    基準法所規定自請退休之要件，仍同意為其提前辦理退休，
    惟條件則依工作規則之規定，計算上不將交通津貼、外調津
    貼及房屋津貼等非經常性津貼計入，而發給17個基數。原告
    於提出退休申請前，尚有要求被告公司人力資源部副理羅瑩
    懿計算予原告觀看，原告同意後始提出申請，且在原告到職
    後到被告公司適用勞動基準法前之85年7 月8 日至86年4 月
    30日間，被告公司仍予計算1 個基數，足茲證明此係經雙方
    合意之結果。另被告發放之交通津貼、房屋津貼及外調津貼
    與所謂工資因勞力而獲取之對價有別，不應計入薪資，且原
    告雖不符合法定自請退休之要件，被告仍同意為原告提前辦
    理退休之條件即計算上不將系爭津貼計入，則原告於羅瑩宜
    先計算予其觀看、提出申請提前退休並受領給付後，再訴請
    所謂退休金差額，實無理由等語，資為抗辯，並聲明：(一)原
    告之訴駁回。(二)如受不利之判決，願供擔保請准宣告免為假
    執行。
三、原告自85年7 月5 日起任職於被告公司，被告公司於86年5
    月1 日適用勞動基準法，原告於99年8 月16日提前退休時，
    工作年資為14年9 月，不符合勞動基準法第53條自請退休、
    第54條強制退休之規定，惟被告同意為原告辦理退休，並於
    94年6 月30日勞工退休金條例新制實施前之工作年資以1 個
    基數計算，實施後之工作年資每滿1 年給與2 個基數，未滿
    半年以半年計算給與1 個基數，共17個基數計算，而被告適
    用勞動基準法前以76,368元為原告之平均工資、適用勞動基
    準法後以85,118元為原告之平均工資，共計給付退休金1,52
    3,374 元（76,368×1 ＋85,118×17＝1,523,374 ），而被
    告據以計算適用勞動基準法後原告退休時之平均工資未包含
    交通津貼、外調津貼及房屋津貼之事實，有退休金申請單、
    原告之98年8 月至99年8 月經常性薪資所得明細表附卷可稽
    ，並為兩造所不爭執，自堪信為真實。
四、原告主張其退休時被告據以計算適用勞動基準法後退休金之
    平均工資不包含交通津貼、房屋津貼及外調津貼等經常性給
    與，被告應將上開津貼計入平均工資內，而應給付差額578,
    000 元等情，為被告所否認，並以上揭情詞置辯。是本院應
    審究者為原告與被告是否約定退休金給與基數之標準不包含
    交通津貼、房屋津貼及外調津貼？茲論述如下：
  (一)按勞工工作15年以上年滿55歲者，或工作25年以上者，得自
    請退休，勞動基準法第53條固有明文，惟該條之立法精神，
    無非基於勞工之立場，為防止雇主不願核准已達一定年資、
    年齡之勞工自請退休之弊端，而賦予勞工得自請退休之權利
    ，使符合該條規定要件之勞工於行使自請退休之權利時，即
    發生終止勞動契約之效力，而無須得相對人即雇主之同意。
    至於未達勞動基準法第53條所定要件之勞工，固無上開法條
    所賦予之權利，惟其請求雇主依勞基法有關發給退休金之規
    定辦理退休，並經雇主之同意，則勞雇雙方即係以比照勞基
    法之規定發給退休金而合意終止勞動契約，按諸當事人自治
    之原則，自無不許之理。此由勞動基準法第55條及同法施行
    細則第28條關於退休金給與之規定，並未限制其給與係以勞
    動基準法第53條自請退休及第54條強制退休所定之勞工為對
    象，可資證明（最高法院86年度台上字第957 號判決參照）
    。
  (二)查證人即被告公司人力資源部副理羅瑩懿於本院審理時證稱
    ：那時公司有個退休方案，112 年7 月1 日以前員工可以提
    前申請，有一日伊接到電話，要求伊到11樓副總辦公室，在
    場有副總跟原告，要求伊計算如原告退休其退休金為多少，
    伊就計算退休金的錢給原告及副總看，又叫伊計算其資遣費
    為多少，計算完後就讓伊簽名表示是伊說的，之後伊就回辦
    公室。經過好幾天收到原告親自簽名之退休申請單，就送上
    層簽核。被告於86年5 月1 日納入勞動基準法，原告在94年
    7 月1 日時選擇勞退新制，所以計算年資是從原告的到職日
    到94年6 月30日算起來適用勞動基準法的年資總共是8 年2
    個月，在被告還沒有納入勞動基準法前還算了1 個基數，總
    共是算18個基數等語明確（本院卷第35頁反面、第37頁），
    並有經羅瑩懿簽名、計算原告退休金及資遣費之退休金申請
    單在卷可憑（本院卷第14頁）。而計算原告自86年5 月1 日
    至94年6 月30日間退休金基數之平均工資為85,118元，與原
    告提出之薪資所得明細表扣除交通津貼、外調津貼及房屋津
    貼之總額相符，亦有上開薪資所得明細表存卷可查（100 年
    度司北勞調字第49號卷第8 頁），原告既先行向被告公司副
    總詢問退休金之計算方式，經羅瑩懿當場明確書明薪資、基
    數及算式，數日後再向被告提出退休之申請，足見原告明知
    被告計算退休金基數之平均工資不包含交通津貼、外調津貼
    及房屋津貼一情，仍同意以該計算方式計算其退休金自明。
    況原告於被告適用勞動基準法即86年5 月1 日之前之工作年
    資9 月又23日，被告尚以1 個基數計算，益證雙方就計算退
    休金之方式係基於雙方之合意。原告縱不符勞動基準法所規
    定自請退休或強制退休之規定，然被告仍同意為原告辦理退
    休，則被告就計算退休金之基數及平均工資，實係基於私法
    自治原則，主動給與原告之優惠措施，原告既於知悉被告計
    算退休金之方式及數額後申請退休，則被告抗辯雙方對於退
    休金之請求受其拘束，核屬可採，原告主張應將交通津貼、
    外調津貼及房屋津貼列入平均工資，並以之計算退休金云云
    ，即無理由。
五、綜上所述，原告主張被告於給付退休金時，應將原告退休前
    領取交通津貼、外調津貼及房屋津貼算入退休時平均工資範
    圍云云，並不足取。被告抗辯雙方合意以不包含交通津貼、
    外調津貼及房屋津貼之平均工資計算退休金，應可採信。從
    而，原告依兩造間僱傭契約約定，請求被告給付退休金差額
    578,000 元，及加計自起訴狀繕本送達翌日（即100 年4 月
    8 日）起算之法定遲延利息，為無理由，應予駁回。
六、本件事證已臻明確，兩造其餘主張、陳述及證據，於結果之
    判斷均不生影響，爰不一一贅述，附此敘明。
七、據上論結，原告之訴為無理由，依民事訴訟法第78條，判決
    如主文。
中    華    民    國   100    年    11    月    3     日
                  勞工法庭    法  官  林芳華
以上正本係照原本作成。
如對本判決上訴，須於判決送達後20日內向本院提出上訴狀。如
委任律師提起上訴者，應一併繳納上訴審裁判費。
中    華    民    國   100    年    11    月    3     日
                                書記官  楊茗瑋